【裁判字號】    90,台上,7242
【裁判日期】    901129
【裁判案由】    違反毒品危害防制條例
【裁判全文】
最高法院刑事判決                                九十年度台上字第七二四二號
    上  訴  人  甲○○
    選任辯護人  許進德律師
右上訴人因違反毒品危害防制條例案件，不服台灣高等法院中華民國九十年八月二十
八日第二審判決（九十年度上訴字第二二六○號，起訴案號：台灣板橋地方法院檢察
署八十八年度偵字第一五七三號），提起上訴，本院判決如左：
    主  文
原判決撤銷，發回台灣高等法院。
    理  由
本件原判決認定上訴人甲○○與羅啟源、張凌峰、陳銀鐘（均經原審判處罪刑）基於
共同之犯意，意圖販賣安非他命營利。因羅啟源單獨於民國八十七年九月間，向綽號
「阿明」之男子購入第二級毒品安非他命後，於八十七年九月中旬某日及同年十月中
旬某日，在臺北縣新莊市○○○路四六八巷七號二樓蔡文達住處，連續二次販賣安非
他命予蔡文達。嗣蔡文達於八十七年十一月三日下午五時為警查獲，經警囑蔡文達打
電話給羅啟源，佯稱欲購買安非他命新台幣（下同）五千元。羅啟源乃請張凌峰、陳
銀鐘先前往蔡文達住處欲收取五千元，再由上訴人騎機車載羅啟源前往交付毒品，如
交易成功，上訴人可由羅啟源處取得約五百元之安非他命施用。八十七年十一月三日
二十一時許，為警在台北縣新莊市○○○路四六八巷「大唐江山」大廈警衛室前當場
查獲，並扣得安非他命一包等情。因而將第一審判決撤銷，改判論處上訴人共同販賣
第二級毒品未遂罪刑，固非無見。
惟查：按刑事訴訟之目的固重在發見實體真實，其手段則應合法正當，以保障人權。
依刑事訴訟法第二百二十九條至第二百三十一條之規定，司法警察（官）固有調查犯
罪嫌疑人犯罪情形及蒐集證據之職權，而得詢問犯罪嫌疑人，惟依同法第一百條之二
準用同法第一百條之一第一項、第二項之規定，司法警察（官）詢問犯罪嫌疑人，除
有急迫情況且經記明筆錄者外，應全程連續錄音；必要時，並應全程連續錄影。又筆
錄內所記載之被告陳述與錄音或錄影之內容不符者，其不符之部分，不得作為證據。
所謂「應全程連續錄音」，係指於警訊筆錄製作開始至完成之全部過程，均應予錄音
，在於建立詢問筆錄之公信力，並擔保詢問程序之合法正當；亦即在於擔保犯罪嫌疑
人對於詢問之陳述係出於自由意思及筆錄所載內容與其陳述相符。故審理事實之法院
，遇有被告抗辯其未有如訊問筆錄所載之陳述時，或詢間筆錄並未全程連續錄音時，
應先調取該詢問過程之錄音或錄影帶，加以勘驗，以判斷前揭程序是否已被遵行，該
筆錄所載被告之陳述得否作為證據。故司法警察（官）詢問犯罪嫌疑人如違背上開規
定，其所取得之供述筆錄，究竟有無證據能力，原應審酌司法警察（官）違背該法定
程序之主觀意圖、客觀情節、侵害犯罪嫌疑人權益之輕重、對犯罪嫌疑人在訴訟上防
禦不利益之程度，以及該犯罪所生之危害，暨禁止使用該證據對於抑制違法蒐證之效
果，及司法警察（官）如依法定程序有無發現該證據之必然性等情形，本於人權保障
與社會安全之均衡維護精神，依比例原則，具體認定之。上訴人於原審抗辯稱警訊筆
錄不實，因害怕被刑求，所以配合警方作筆錄等語。原判決雖以「傳訊制作被告警訊
筆錄之警察曾旭隆結稱：被告是在自由意識下，自由陳述的，而經原審當庭播放其警
訊錄音帶，並無警方命被告配合制作筆錄之事。是被告所辯，警訊筆錄不實，並不足
採。」等情。但依第一審勘驗警訊錄音帶筆錄之記載：「勘驗結果：錄音帶的內容有
一些問題，警察還從中間插問，括弧內的字，被告並沒有唸出來，有些筆錄上的字，
錄音帶內被告並沒有照唸，如八十七年十一月三日二十一時，被告唸晚上九點鐘，現
場查獲何人？被告直接回答說：『羅啟源，在羅啟源身上找到』。警察插問是否還有
你本人是不是也被查獲，被告回答：『我本人也被查獲』。警員問完問題後，被告有
連續回答，沒有停頓。」（見第一審卷第八十八頁）。何謂「錄音帶的內容有一些問
題」、「被告並沒有唸出來」、「錄音帶內被告並沒有照唸」、「被告唸晚上九點鐘
」？該警訊筆錄音帶有何問題？何以有唸筆錄之問題？司法警察詢問上訴人是否已踐
行前揭規定？是否警方於制作完成筆錄後，再由上訴人照筆錄內容口述並錄音？筆錄
記載之內容是否為上訴人之真意？如警方未遵守規定，採取該筆錄為論罪之依據，是
否符合前述之比例原則？原判決均未詳加調查審認，並敘明其理由，遽依據第一審之
勘驗警訊錄音帶之記載，率認無警方命上訴人配合制作筆錄之事，難認已盡職權調查
能事，並有判決理由矛盾之違法。上訴意旨執以指摘原判決不當，非無理由，應認有
發回更審之原因。原判決不另為無罪諭知部分，應併予發回，附此說明。
據上論結，應依刑事訴訟法第三百九十七條、第四百零一條，判決如主文。
中      華      民      國     九十     年     十一     月     二十九   日
                              最高法院刑事第七庭
                                  審判長法官  吳  雄  銘
                                        法官  池  啟  明
                                        法官  石  木  欽
                                        法官  郭  毓  洲
                                        法官  吳  三  龍
      右正本證明與原本無異
                                              書  記  官
中      華      民      國     九十     年     十二     月      三      日


司法院資訊處製作；財團法人民間司法改革基金會備份。
